臺灣高等法院民事判決
108年度重上字第827號
上  訴  人  龍台營造股份有限公司

法定代理人  許金龍  
訴訟代理人  徐文宗律師
複 代理 人  林雅儒律師
被 上訴 人  台灣電力股份有限公司輸變電工程處北區施工處

法定代理人  江武照  
訴訟代理人  陳玫瑰律師
            陳君漢律師
            卓素芬律師
上列當事人間請求返還預付保證金事件，上訴人對於中華民國10
8年6月28日臺灣桃園地方法院第一審判決（108年度建更一字第1
號），提起上訴，並為訴之追加，本院於109年3月17日言詞辯論
終結，判決如下：
    主  文
原判決廢棄。
被上訴人應給付上訴人新臺幣壹仟壹佰捌拾柒萬參仟元，及自民
國一○七年一月九日起至清償日止，按週年利率百分之五計算之
利息。
第一、二審訴訟費用由被上訴人負擔。
本判決於上訴人以新臺幣參佰玖拾伍萬捌仟元供擔保後，得假執
行；但被上訴人如以新臺幣壹仟壹佰捌拾柒萬參仟元為上訴人預
供擔保，得免為假執行。
    事實及理由
壹、程序方面：
    按於第二審為訴之變更或追加，非經他造同意不得為之，但
    請求之基礎事實同一者，不在此限，民事訴訟法第446條第1
    項、第255條第1項第2款定有明文。上訴人上訴後，追加依
    民法第179條規定而為請求（見本院卷第73頁），核與前揭
    法條規定相符，應予准許。
貳、實體方面：
一、上訴人主張：伊於民國93年9月16日與被上訴人簽立「桃園─
    鳳鳴及青溪─桃園161KV線地下電纜管路工程（第二、三工區
    ）」（下稱系爭工程）之承攬契約（下稱系爭契約），向被
    上訴人支領工程預付款新臺幣（下同）7,714萬2,857元（未
    稅），並於96年7月12日交付寶華商業銀行股份有限公司中
    港分行面額1,187萬3,000元之BA0000000號定期存款單（下
    稱系爭定存單），作為返還預付款之保證。嗣伊提起給付工
    程款事件（原法院98年度重訴字第382號、本院104年度建上
    字第114號，下稱前案），並於本院成立以扣除預付款後被
    上訴人應給付3,850萬元之調解條件（本院106年度建上移調
    字第2號，下稱前案調解）。惟兩造於前案調解係針對系爭
    工程之第12期工程款及其法定遲延利息（即前案請求事項）
    、第1至12期工程款物價指數調整款項、其他施工項目變更
    設計款項、工程尾款（含第1至12期工程總保留款），均未
    討論系爭定存單，被上訴人亦未通知伊有無兌領系爭定存單
    ，無從將系爭定存單納入前案調解之會算。伊原得請求被上
    訴人返還系爭定存單，惟因被上訴人已於97年7月15日兌領
    ，自屬給付不能，亦為無法律上之原因受有不當得利等情。
    爰依民法第226條第1項、第179條規定，求為命被上訴人應
    給付1,187萬3,000元及加計自起訴狀繕本送達翌日起算之法
    定遲延利息之判決（原審為上訴人敗訴之判決，上訴人聲明
    不服，提起上訴，並為訴之追加）。上訴聲明：㈠、原判決
    廢棄。㈡、被上訴人應給付上訴人1,187萬3,000元，及自起
    訴狀繕本送達翌日起至清償日止，按週年利率百分之5計算
    之利息。㈢、願供擔保請准宣告假執行。
二、被上訴人則以：上訴人曾於前案請求伊給付系爭工程第12期
    工程款2,575萬8,768元本息，嗣於本院就系爭工程之所有爭
    議一併移付調解，而於106年1月13日調解成立，並於調解筆
    錄第5點載明兩造均同意除調解筆錄所載之權利義務關係外
    ，因系爭工程所生之其餘任何債權、債務關係均已不存在，
    縱有其他債權、債務關係存在，亦同意拋棄，上訴人自不得
    向伊為本件之請求。況依上訴人之主張應係指前案調解有無
    效或得撤銷之原因，僅得向法院提起宣告調解無效或撤銷調
    解之訴，惟伊已於106年8月23日函覆告知系爭定存單業經兌
    領，上訴人遲至106年12月26日始提起本件訴訟，自已逾30
    日法定期間等語，資為抗辯。答辯聲明：㈠、上訴及追加之
    訴均駁回。㈡、如受不利判決，願供擔保請准宣告免為假執
    行。
三、兩造不爭執之事實（見本院卷第149至150頁）：
㈠、兩造於93年9月16日簽訂系爭契約，由上訴人承攬施作被上訴
    人發包之系爭工程。
㈡、上訴人於94年5月11日向被上訴人支領預付款7,714萬2,857元
    （未稅）。
㈢、上訴人於96年7月12日交付系爭定存單予被上訴人，作為上訴
    人返還工程預付款之保證金。
㈣、被上訴人已於97年7月15日兌領系爭定存單，取得1,187萬3,0
    00元。
㈤、上訴人於前案起訴請求被上訴人給付系爭工程之第12期工程
    款本息，業於106年1月13日在本院調解成立（即前案調解）
    ，調解條款記載「一、兩造就本件『桃園－鳳鳴及青溪－桃園1
    61KV線地下電纜管路工程（第二、三工區）』調解前尚存之
    爭議款項如下：(一）第12期工程款及其法定遲延利息。(二
    ）第1到12期工程款物價指數調整款項。（三）其他施工項
    目變更設計款項。(四）工程尾款，含第1到12期工程總保留
    款。二、針對上開爭議款項，被上訴人（按：即本件上訴人
    ，下同）自民國105年2月19日調解期日開始後，便積極爭取
    ；上訴人（按：即本件被上訴人，下同）則對各爭議款項均
    有爭執。經雙方近1年來7次調解及程序外私下協調、對帳等
    努力後，雙方終於達成如下共識。三、上訴人願給付被上訴
    人參仟捌佰伍拾萬元。四、上開款項給付方式為：……。五、
    被上訴人其餘請求拋棄。兩造自本件調解成立之日起，就『
    桃園－鳳鳴及青溪－桃園161KV線地下電纜管路工程（第二、
    三工區）』，除本調解筆錄記載之權利義務關係外，已不存
    在其餘任何債權、債務關係，若有均拋棄。」等語。
四、兩造之爭點及法院之判斷：
    上訴人主張：前案調解未將系爭定存單納入會算，被上訴人
    原應返還系爭定存單，惟因兌領而給付不能，應賠償損害或
    返還不當得利1,187萬3,000元等情，則為被上訴人所否認，
    並以前揭情詞置辯。是以兩造爭點厥為：㈠、本件關於系爭
    定存單所生之請求是否包含於前案調解之範圍？㈡、上訴人
    依民法第226條第1項或第179條規定請求被上訴人給付1,187
    萬3,000元有無理由？茲析述如下：
㈠、按解釋意思表示，應探求當事人之真意，不得拘泥於所用之
    辭句，民法第98條定有明文。次按解釋契約應於文義上及論
    理上詳為推求，以探求當事人立約時之真意，並通觀契約全
    文，斟酌訂立契約當時及過去之事實、交易上之習慣等其他
    一切證據資料，本於經驗法則及誠信原則，從契約所根基之
    原因事實、主要目的、經濟價值、社會客觀認知及當事人所
    欲表示之法律效果，作全盤之觀察，以為判斷之基礎，不能
    徒拘泥字面或擷取書據中一二語，任意推解致失其真意。
㈡、上訴人主張：被上訴人於96年10月16日發函終止系爭契約後
    ，對於系爭定存單即屬無權占有，且前案一審法院計算第12
    期工程款時，亦已扣除全部工程預付款7,714萬2,857元，被
    上訴人自應返還系爭定存單，然被上訴人未於前案調解時告
    知已兌領系爭定存單，自無法納入會算，故本件因系爭定存
    單所生之請求非屬前案調解之範圍等情（見本院卷第200至2
    06頁）。被上訴人則辯稱：伊於96年10月16日通知上訴人終
    止系爭契約並進行結算，扣除逾期罰款5,400萬元後，已無
    任何剩餘工程款，而依系爭契約第24條第3項約定，行使權
    利質權兌領系爭定存單，收回工程預付款，且因系爭契約終
    止迄至前案調解時，已歷時9年，許多工程爭議不復記憶，
    方有調解條款第5點之斷尾條款，故本件因系爭定存單所生
    之請求應為前案調解之範圍等語（見本院卷第188至191頁）
    。
㈢、細繹前案一審判決及前案調解之調解筆錄內容（見原審建字
    卷第10至24頁）可知，上訴人於前案起訴係請求被上訴人給
    付系爭工程之「第12期工程款及其法定遲延利息」，並於被
    上訴人提起上訴後，兩造同意將系爭工程之「第1到12期工
    程款物價指數調整款項」、「其他施工項目變更設計款項」
    及「工程尾款，含第1到12期工程總保留款」一併納入前案
    調解之範圍，嗣就上開4項爭議款項達成共識，確認被上訴
    人之給付金額及給付方式。審諸上開4項爭議款項均屬工程
    款之性質，自堪認前案調解係就系爭工程之「工程款」為調
    解範圍，縱調解條款第5點記載「兩造自本件調解成立之日
    起，就『桃園－鳳鳴及青溪－桃園161KV線地下電纜管路工程（
    第二、三工區）』，除本調解筆錄記載之權利義務關係外，
    已不存在其餘任何債權、債務關係，若有均拋棄」等語，核
    其真意應僅限於系爭工程之「工程款」債權債務關係而言，
    而不及於因系爭工程所生之其他債權債務關係，亦即上訴人
    僅因前案調解拋棄系爭工程之其餘工程款債權，至因系爭工
    程所生「工程款」以外之其他債權，則未因前案調解而拋棄
    。
㈣、再觀之系爭契約第24條「契約終止、解除」第3項約定略以：
    「……終止全部契約時，乙方（按：即上訴人，下同）如有逾
    期違約或各項違約情形，甲方（按：即被上訴人，下同）將
    自工程保留款及尚未支付之工程估驗款扣抵逾期違約金及各
    項違約金，如有不足者並通知乙方繳納或自履約保證金及差
    額保證金扣抵；扣抵後之履約保證金及差額保證金依本契約
    第26條規定辦理。賸餘之工程保留款及尚未支付之工程估驗
    款俟結算後發還乙方，甲方並得請求損害賠償。乙方並應返
    還甲方尚未扣回之預付款及其自支領預付款日起至返還日止
    以年息百分之5計算之利息……。」等語（見原審建字卷第35
    頁）。系爭契約第26條「保證金不予發還」第1項約定略以
    ：「乙方所繳納之履約保證金、差額保證金、保固保證金及
    其孳息得部分或全部不予發還之情形：……六、未依契約規定
    期限或甲方同意之延長期限履行契約之一部或全部，其逾期
    違約金之金額，自待付契約價金扣抵仍有不足者，與該不足
    金額相等之保證金。」等語（見原審建字卷第37頁）。系爭
    工程之工程採購投標須知第23條「預付款還款保證」第5項
    約定略以：「（五）預付款還款保證依預付款還款（扣回）
    金額遞減，並俟預付款全部還款後發還。」等語（見原審建
    字卷第40頁）。
㈤、綜觀上開契約條款內容可知，系爭工程如有履約逾期且無法
    以未付工程款扣抵逾期罰款時，應係以履約保證金、差額保
    證金等予以扣抵；至於預付款保證金則僅針對承包商支領之
    預付款為保證，而不及於違約罰款，並應於預付款全部還款
    時發還。上訴人對此亦陳稱：預付款保證金只擔保預付款等
    語（見本院卷第214頁）；被上訴人則陳稱：有借款就要有
    預付款保證，針對工程履行則有履約保證金等語（見本院卷
    第214頁）。足見預付款保證金是否發還或扣抵，係以工程
    款結算結果為據，亦即工程款結算完畢後方須討論是否返還
    系爭定存單，並以工程款及預付款扣抵完畢後有賸餘才予以
    發還。而系爭工程之工程款係於前案調解時已結算完畢，並
    經兩造同意被上訴人尚應給付3,850萬元，業如前述，堪認
    預付款均已扣回，揆諸前揭說明，被上訴人自應返還預付款
    還款保證之系爭定存單。
㈥、按因可歸責於債務人之事由，致給付不能者，債權人得請求
    賠償損害，民法第226條第1項定有明文。而所謂給付不能，
    係指依社會觀念，其給付已屬不能者而言。又不可歸責於債
    務人之事由，應由債務人負舉證之責。查被上訴人於前案調
    解將系爭工程之工程款結算完畢後，理應返還系爭定存單，
    惟其早於97年7月15日即已兌領完畢（參兩造不爭執之事實㈣
    ），自屬返還不能，復未舉證證明有何不可歸責之事由存在
    ，自應負給付不能之損害賠償責任。上訴人依民法第226條
    第1項規定，請求被上訴人賠償1,187萬3,000元及加計自起
    訴狀繕本送達翌日起算之法定遲延利息，當屬有據。至上訴
    人另依民法第179條規定而為請求部分，既經其陳明與民法
    第226條第1項規定係擇一關係（見本院卷第130頁），本院
    自毋庸再行審究，併此敘明。
五、綜上所述，上訴人依民法第226條第1項規定，請求被上訴人
    給付1,187萬3,000元，及自起訴狀繕本送達翌日即107年1月
    9日（見原審建字卷第44頁）起至清償日止，按週年利率百
    分之5計算之利息，洵屬正當，應予准許。原審為上訴人敗
    訴之判決，尚有未洽。上訴論旨指摘原判決不當，求予廢棄
    改判，為有理由，爰由本院廢棄改判如主文第2項所示。又
    兩造分別陳明願供擔保宣告准免假執行，經核均無不合，爰
    分別酌定相當擔保金額准許之。
六、本件事證已臻明確，兩造所為其餘攻擊、防禦及舉證，經本
    院審酌後，認與判決結論均無影響，爰不一一論列，附此敘
    明。
參、據上論結，本件上訴為有理由，依民事訴訟法第450條、第7
    8條、第463條、第390條第2項、第392條第2項，判決如主文
    。
中　　華　　民　　國　 109　　年　　3 　　月　　31　　日
                  民事第十八庭 
                        審判長法  官 吳青蓉
                              法  官 周美雲
                              法  官 賴彥魁
正本係照原本作成。
如不服本判決，應於收受送達後20日內向本院提出上訴書狀，其
未表明上訴理由者，應於提出上訴後20日內向本院補提理由書狀
（均須按他造當事人之人數附繕本）上訴時應提出委任律師或具
有律師資格之人之委任狀；委任有律師資格者，另應附具律師資
格證書及釋明委任人與受任人有民事訴訟法第466條之1第1項但
書或第2項（詳附註）所定關係之釋明文書影本。如委任律師提
起上訴者，應一併繳納上訴審裁判費。
中　　華　　民　　國　 109　　年　　3 　　月　　31　　日
                              書記官  高瑞君
附註：
民事訴訟法第466條之1（第1項、第2項）：
對於第二審判決上訴，上訴人應委任律師為訴訟代理人。但上訴
人或其法定代理人具有律師資格者，不在此限。
上訴人之配偶、三親等內之血親、二親等內之姻親，或上訴人為
法人、中央或地方機關時，其所屬專任人員具有律師資格並經法
院認為適當者，亦得為第三審訴訟代理人。